【裁判字號】    99,上,125
【裁判日期】    990521
【裁判案由】    拆屋還地
【裁判全文】
臺灣高等法院臺中分院民事裁定  99年度上字第125號
聲請人即
上  訴  人  丙○○
訴訟代理人  江錫麒律師
            張麗琴律師
被上訴人    丁○○
            戊○○
                        1弄29號
上  一  人
訴訟代理人  乙○○
                        1弄29號
被  上訴人  甲○○
上列聲請人因與丁○○間請求拆屋還地事件，聲請裁定停止訴訟
程序，本院裁定如下：
    主  文
聲請駁回。
聲請程序費用由聲請人負擔。
    理  由
一、本件聲請意旨略以：
（一）各共有人得隨時請求分割共有物，民法第823條第1項定有
      明文。本件上訴人為土地共有人，於行使分割請求權後即
      生終止共有關係效力，縱共有人無法就分割方法達成協議
      ，共有人尚可向法院提起裁判分割共有物之訴以消滅共有
      人間之共有人間之共有關係。本件上訴人為消滅系爭土地
      共有關係，已於民國99年3月18日向臺灣苗栗地方法院提
      起分割共有物之訴，經受理在案，有起訴狀附卷可查（本
      院卷第8至9頁）。
（二）上開分割共有物之訴判決確定後，共有關係即消滅，各共
      有人就分得部分單獨所有，原審判決據以認定之共有關係
      及使用限制將無所附麗，為此請求本院依民事訴訟法第
      182 條第1項規定裁定停止本件訴訟。
二、按訴訟之全部或一部之裁判，以他訴訟之法律關係是否成立
    為據者，法院得在他訴訟終結以前，以裁定停止訴訟程序，
    民事訴訟法第182條定有明文。所謂訴訟之全部或一部之裁
    判，以他訴訟之法律關係為據者，指為他訴訟標的之法律關
    係，其存在與否對於為本訴訟之法律關係，或在本訴訟所主
    張之抗辯再抗辯對於他訴訟之訴訟標的，為其應先解決之問
    題而言。但若他訴訟之法律關係雖與本訴訟有關而非其先決
    之問題者，則不得裁定停止訴訟程序（參王甲乙、楊建華、
    鄭健才合著民事訴訟法新論89年7月版第164頁）。另按民事
    訴訟法第182條第1項固規定：訴訟全部或一部之裁判，以他
    訴訟之法律關係是否成立為據者，法院得在他訴訟終結以前
    ，以裁定停止訴訟程序。然所謂訴訟全部或一部之裁判，以
    他訴訟之法律關係是否成立為據者，係指他訴訟之法律關係
    是否成立，為本件訴訟先決問題而言，若他訴訟是否成立之
    法律關係，並非本件訴訟之先決問題，則其訴訟程序自毋庸
    停止（最高法院89年度台抗字第356號判決參照）。
三、經查本案被上訴人係本於所有權排除侵害之法律關係，而對
    同為共有人之上訴人提起拆屋還地之訴訟，其先決問題僅係
    被上訴人是否為所有權人，上訴人是否無權占用系爭土地，
    而法院為被上訴人有無理由之判斷時，僅須考量在事實審言
    詞辯論終結前，上訴人是否曾得被上訴人及其他共有人之同
    意或有無其他合法占用之權源即可，至於嗣後上訴人是否因
    分割共有物訴訟而取得其目前占用土地部分之單獨所有權，
    並非本案所應考量之範圍。況觀諸上訴人於其所提出之分割
    共有物訴訟起訴狀中亦載明其目前使用面積超過其應有部分
    （本院卷第8頁背面），而被上訴人亦表示希望將系爭土地
    上之房屋拆掉後，再均分為四份等語（本院卷第29頁背面）
    ，是以上訴人是否能於分割共有物案件確定後取得目前占用
    土地部分之單獨所有權，猶在未定之天，是以聲請人以系爭
    土地分割後使用限制將無所附麗為由，聲請裁定停止本件訴
    訟，並無理由；又聲請人謂本件據以判決之共有關係將因分
    割共有物判決而失所附麗云云，然被上訴人起訴時係系爭土
    地之所有權人之一既為兩造所不爭執，實不能以嗣後起訴之
    分割共有物訴訟結果來否定被上訴人之系爭土地所有權人身
    分，是以難認分割共有物訴訟為本件之先決問題，況分割共
    有物案件中分割方案審酌之因素甚多，其中之一乃共有物之
    使用現況，故倘准許裁定停止本件拆屋還地之訴訟，恐影響
    分割共有物之判決結果，對其他未占用土地之共有人未見公
    平，是以聲請人以共有關係為本案之先決問題為由，聲請裁
    定停止本件訴訟，亦難認有理由，應予駁回。
四、依民事訴訟法第95條、第78條，裁定如主文。
中    華    民    國    99    年    5     月    21    日
                民事第二庭    審判長法  官  邱森樟
                                    法  官  謝說容
                                    法  官  蔡秉宸
以上正本係照原本作成。
如不服本裁定應於裁定送達後10日內向本院提出抗告理由狀（須
按他造人數附具繕本），繳納抗告裁判費新台幣1,000元整，並
同時委任律師或具有律師資格之關係人為代理人。
                                    書記官  洪麗華
中    華    民    國    99    年    5     月    24    日
                                                      Ｖ

司法院資訊處製作；財團法人民間司法改革基金會備份。
